【裁判字號】    97,台上,5883
【裁判日期】    971120
【裁判案由】    貪污
【裁判全文】
最高法院刑事判決            九十七年度台上字第五八八三號
上  訴  人  甲○○
                    之1號
            乙○○
            丙○○
上 列一 人
選任辯護人  謝啟明律師
            杜英達律師
上  訴  人  丁○○
選任辯護人  張豐祥律師
上列上訴人等因貪污案件，不服台灣高等法院中華民國九十七年
七月二十二日第二審更審判決（九十四年度上更(二)字第七七九號
，起訴案號：台灣板橋地方法院檢察署八十八年度偵字第六六一
五、六七四八、六七五七、六八四五、七五五四號），提起上訴
，本院判決如下：
    主  文
原判決撤銷，發回台灣高等法院。
    理  由
本件原判決認定：(一)、上訴人甲○○係台北縣警察局保安隊警員
，屬依法令服務於地方自治團體所屬機關而具有法定職務權限之
公務員。於民國八十七年間多次出入台北縣板橋市○○街三十四
巷五十號一樓、台北縣土城市○○路四十九巷五號一樓、土城市
○○路○段一二九巷八號一樓、三重市○○街十四號一樓及蘆洲
市○○○路○段十一巷四號一樓等處，由黃清潭夫婦經營之公眾
得出入之職業賭博場所賭博財物遭查獲（賭博罪部分業經判處罰
金一萬元確定），旋因該職業賭場賭博案之違紀案遭記一大過，
並於八十七年七月間調任台北縣警察局瑞芳分局警備隊，再於同
年十月間轉調瑞芳分局東勢格派出所。甲○○因職務上之機會經
常得悉台北縣警察局各分局排定之擴大臨檢時間表，明知黃清潭
、廖清欣夫婦係在台北縣土城市、板橋市、三重市及蘆洲市經營
「推筒子」職業賭場之負責人，竟因經常出入黃清潭夫婦經營之
賭場，結識在該賭場擔任清帳工作（即負責於每把牌開牌後，向
賭桌之賭客收取抽頭金）之林應祺，復知悉郭春吉貸予黃清潭夫
婦之款項獲得利潤豐厚；而萌生以職務上機會知悉黃清潭夫婦經
營賭場轄區分局（非其主管服務之瑞芳分局所轄）查察職業賭場
之訊息，交換借款予黃清潭夫婦經營賭場取得高額利潤之概括犯
意，而於八十七年十月十五、十六日間，透過林應祺交付新台幣
一百萬元現金貸款黃清潭夫婦，約定每日之對價利益為八千元，
且以十日為一期，而按期收取顯不相當之對價利益八萬元。林應
祺旋如數轉交一百萬元予賭場會計廖清欣後，由廖清欣開立一紙
發票日八十七年十一月十七日之同額支票，委由林應祺轉交甲○
○收執以為憑據。甲○○則先後於八十七年十月二十七日、同年
十一月七日、十七日及二十七日，在台北縣板橋市○○街三十四
巷五十號一樓及三重市○○街十四號一樓黃清潭經營之賭場內，
向黃清潭及廖清欣收取三期利息二十四萬元，及在台北縣板橋市
○○○路之路邊，向林應祺收取轉交之一期利息八萬元。甲○○
於收取上開不法利益期間，為避免黃清潭夫婦之賭場被取締查獲
，復基於包庇賭場及洩露國防以外應祕密消息之犯意，於八十七
年十月二十七日晚間，於電話中將台北縣警察局將於當日（八十
七年十月二十七日）二十三時起至翌日凌晨二時止之擴大臨檢執
行勤務之國防以外應祕密消息，告知林應祺，囑其提高警覺，使
林應祺及黃清潭夫婦得以加強該賭場之警戒，以逃避警方之取締
。迄於八十七年十一月十七日，甲○○因其持有廖清欣所簽發之
前揭一百萬元支票已屆期，為仍能取得暴利，乃繼續投資上開賭
場，由廖清欣再簽發以中和農會民享分部為付款人、帳號000000
00000000號、票號DX0000000 號、同額支票一紙交付甲○○收執
，並換回前紙支票。嗣法務部調查局台北縣調查站調查員於八十
七年十一月二十九日至黃清潭夫婦住所搜索，甲○○為恐犯行敗
露，乃於八十七年十二月初，再透過林應祺將前述八十七年十二
月二十七日始屆期之支票，退還予廖清欣並索回現金，廖清欣乃
另簽發八十七年十二月八日之一百萬元支票予林應祺，由林應祺
透過友人「阿隆」兌領後，於八十七年十二月十日將一百萬元現
金交予甲○○。總計甲○○自八十七年十月二十七日至同年十二
月八日，因放款予黃清潭夫婦賭場而圖得四期不法利益，共計三
十二萬元。(二)、上訴人乙○○係台北縣警察局海山分局刑事組偵
查員，屬依法令服務於地方自治團體所屬機關而具有法定職務權
限之公務員，有調查犯罪之權限，查緝犯罪為其主管之事務。乙
○○得知陳黃定在台北縣板橋市○○街一三八巷一弄二００號三
樓經營職業賭場，乃間接利用一般經營特殊行業之人對於警務人
員均不願得罪之機會，經由朋友林文吉之介紹，投資二十萬元參
與入股，與陳黃定、蔡清松、陳阿綿、林文吉，及綽號「志明」
、「江仔」之不詳真實姓名年籍成年男子，基於共同意圖營利之
概括犯意聯絡，推由陳黃定擔任賭場負責人，出面向不知情之房
東郭義人承租台北縣板橋市○○街一三八巷一弄二００號三樓頂
層違章建物提供作為經營「推筒子」職業賭場，聚集不特定賭客
賭博財物。其後陳黃定於八十七年十一月初，認為前揭長安街賭
場之聚賭頻繁，恐遭取締，欲尋找多處據點以經營流動性賭場，
適得知賭客沈德發在板橋市○○街六號經營瓜子店，及在板橋市
○○街設有瓜子貯存倉庫，且沈德發與該轄區派出所警察熟識，
乃另招攬沈德發參與入股經營賭場，而與前述原有股東共同合資
，每人仍出資二十萬元，陳黃定、沈德發、蔡清松、陳阿綿、林
文吉、乙○○，及綽號「志明」、「江仔」之不詳真實姓名年籍
成年男子，基於共同意圖營利之概括犯意聯絡，復推由沈德發於
八十七年十一月間，出面承租台北縣板橋市○○街二號二樓（慣
稱中正路賭場）及板橋市○○街八十九巷八弄二號一樓（慣稱四
維路賭場），提供作為賭場，聚集不特定賭客林慶雄、陳玉珍、
黃麗玲、李好、簡秀鳳、「小娟」、「阿宏」、「洪董」、「林
董」等人賭博財物。陳黃定旋又僱用與上開股東有共同犯意聯絡
之陳榮仁（即陳黃定之子）擔任賭場之把風工作，及僱用綽號「
淑芳」之人擔任賭場記帳工作；另又由股東蔡清松、林文吉等人
擔任清帳工作。嗣陳黃定等人因前揭板橋市○○街賭場所屬轄區
新海派出所之警察阮龍中拒絕收賄，且表明如獲知確實賭場地點
將予查緝，陳黃定等人遂結束該瑞安街之賭場，計僅經營二日，
抽取之「Ａ仔錢」約五十萬元，扣除支出後，乙○○投資該處賭
場，計獲取不法利益三萬元。(三)、上訴人丙○○係台北縣警察局
海山分局新海派出所警員，屬依法令服務於地方自治團體所屬機
關而具有法定職務權限之公務員，有調查犯罪之權限，查緝犯罪
為其主管之事務。緣陳黃定、蔡清松、沈德發等人原擬合夥於台
北縣板橋市○○街一三八巷一弄二００號三樓經營職業賭場，又
擬承租板橋市○○街二號二樓及板橋市○○街八十九巷八弄二號
一樓作為賭場，因該二處賭場屬於台北縣警察局海山分局新海派
出所轄區，其等為免賭場遭轄區警察查報取締，陳黃定乃委由沈
德發代為處理行賄轄區警員事宜。沈德發、陳黃定二人即基於共
同行賄之概括犯意聯絡，推由沈德發於八十七年十一月初，聯絡
新海派出所警員丙○○至板橋市○○街六號其經營之瓜子店商談
，告知丙○○其等將在新海派出所轄區○○○○○街、民有街二
處開設賭場，且表示按日致送八千元之賄款，請新海派出所勿取
締該賭場，經丙○○同意，完成期約。旋由陳黃定自該賭場所得
「Ａ仔錢」中提撥每日八千元之賄款交付沈德發，再由沈德發先
後多次通知丙○○至上開瓜子店，藉泡茶之便當面交付八千元賄
款予丙○○。丙○○亦基於對於違背職務行為收受賄賂之概括犯
意，連續予以收受；總計該賭場在新海派出所轄區內開設約十日
左右，丙○○收受賄款五萬六千元。沈德發另又於八十七年十一
月間，先後宴請丙○○前往台北縣板橋市○○街五十一號「好朋
友餐廳」，召女陪侍飲酒；丙○○仍承前對於違背職務行為收受
不正利益之概括犯意，連續予以收受，因而獲取喝花酒之不正利
益，共五次，每次七千元，計三萬五千元；並因此未予查緝該職
業賭場，而為違背其職務之行為。(四)、上訴人丁○○係台北縣警
察局勤務中心警員，與其他同屬勤務中心警察數人同時擔任台北
縣區「一一０」檢舉專線之受案登記職務，負責受理民眾檢舉賭
博、色情及一切民、刑事糾紛，並通知相關轄區分局派員到場查
緝或處理之業務，屬依法令服務於地方自治團體所屬機關而具有
法定職務權限之公務員，有調查犯罪之權限，查緝犯罪為其主管
之事務。丁○○於八十七年十月間，因受鄰居李好之託向陳黃定
索債，而認識在台北縣板橋市○○街經營職業賭場之陳黃定。丁
○○認有機可乘，竟基於違背職務而收受賄賂之概括犯意，向陳
黃定表示其目前任職於台北縣警察局勤務中心，負責受理民眾檢
舉賭博色情及一切民刑事糾紛等語；陳黃定為求在板橋市○○街
順利經營賭場避免被警方查緝，乃於八十七年十一月十一日十三
時許，與股東林文吉商議後，擬定經營賭場期間每天給付丁○○
二千元，並預計先交付一萬元賄款予丁○○用以疏通。丁○○自
該日起，於陳黃定、林文吉在該處經營賭場時，即按日收受林文
吉交付之賄款二千元，至同年月十六日止，總計六日共一萬二千
元。丁○○於收受賄款後，除違背職務未予查緝陳黃定經營之賭
場外，並為其等打探警方查緝之消息，避免賭場受到警方查緝，
包庇陳黃定經營賭博場所等情。因而撤銷第一審關於甲○○圖利
及乙○○、丙○○、丁○○部分之判決，改判論處甲○○公務員
，連續對於非主管之事務，明知違背法令，利用職權機會圖自己
不法利益，因而獲得利益罪刑；論處乙○○公務員，對於主管之
事務，明知違背法令，間接圖自己不法利益，因而獲得利益罪刑
；論處丙○○、丁○○公務員，連續對於違背職務上之行為，收
受賄賂罪刑，固非無見。
惟查：(一)、貪污治罪條例第六條第一項第四、五款之圖利罪，須
以圖自己或其他私人不法利益，因而獲得利益者，為其構成要件
之一，故是否係不法利益，自應於事實欄明確記載，並於理由欄
說明憑以認定之理由，始稱適法。原判決論處甲○○公務員，連
續對於非主管之事務，明知違背法令，利用職權機會圖自己不法
利益，因而獲得利益罪刑，然原判決事實欄僅記載：「甲○○知
悉郭春吉貸予黃清潭夫婦之款項獲得利潤豐厚，而萌生以職務上
機會知悉黃清潭夫婦經營賭場轄區分局（非其主管服務之瑞芳分
局所轄）查察職業賭場之訊息，交換借款予黃清潭夫婦經營賭場
取得高額利潤之概括犯意，而於八十七年十月十五、十六日間，
透過林應祺交付新台幣一百萬元現金貸款黃清潭夫婦，約定每日
之對價利益為八千元，且以十日為一期，而按期收取顯不相當之
對價利益八萬元」等情，並未認定記載甲○○係圖得不法利益，
而係記載「取得高額利潤」，致事實有欠明瞭，已有未合。又甲
○○之原審辯護人為甲○○辯護稱甲○○與郭春吉貸款予黃清潭
夫婦，所收取之利息相同，並未因其為警員而有差別待遇等語（
見原審卷(二)第二０二頁背面），原判決事實欄亦記載郭春吉貸款
予黃清潭夫婦之利潤豐厚等情，證人郭春吉於法務部調查局台北
縣調查站詢問時，亦供稱其與甲○○貸款予黃清潭之利息相同等
語（見偵字第四三二三號卷第五、六頁），則黃清潭夫婦以每百
萬元日息八千元向人告貸，既有前例，似非甲○○具有查緝犯罪
之警員身分，而予獨厚，則甲○○有無就其非主管之事務，利用
職權機會圖自己之不法利益之主觀犯意，即非無疑。究竟實情為
何？為何高額利息即係不法利益？甲○○所辯為何不可採？原審
未詳為勾稽、明，即遽為不利甲○○之認定，亦有可議。又原
判決事實欄係認定甲○○「借款」予黃清潭夫婦，然理由欄乙、
壹一部分卻又謂甲○○係「投資」黃清潭經營之賭場云云，足見
其事實之記載與理由說明不盡相符，有理由矛盾之違法。(二)、原
判決理由欄乙、、四以證人沈德發前後供述交付丙○○之賄款
次數不同（七、八次至十次不等），金額則始終稱每日八千元，
以最有利於丙○○之供述，即每日八千元，共七次計，丙○○已
收受五萬六千元之賄款等由。然沈德發於原審法院上訴審八十九
年四月十四日調查時稱：「有拿八千元給他（指丙○○），約四
、五次。」（見上訴字卷(二)第四十三頁），此有利丙○○之供述
何以不足採，原判決未審認說明，有理由欠備之疏誤。又原判決
認定丙○○接受沈德發招待喝花酒之不正利益共五次，每次七千
元，計三萬五千元等情，於理由欄乙、、四亦說明擇沈德發最
有利丙○○之供述認定為五次。然沈德發於偵查中曾供稱先後請
丙○○喝酒四、五次等語（見偵字第二六六四五號卷第二十頁背
面），此較有利於丙○○之次數供詞，為何不予採納，原判決未
予說明，亦有未當。另原判決認定丙○○獲取喝花酒之不正利益
，每次七千元，而依沈德發之供述，喝花酒係其與丙○○二人一
同前往，則二人吃喝之總花費究竟是一萬四千元，抑僅七千元，
如僅為七千元，何以均屬丙○○一人獲取之不正利益，原審就此
未予審認說明，難謂適法。(三)、原判決引用之丁○○與陳黃定於
八十七年十一月十六日之監聽內容，陳黃定言：「你如果到那裡
，你就去跟他拿兩天的那個，到那裡，還是我去拿回來，和這邊
的湊在一起，那個兩天的寄放在那裡。」，丁○○言：「嗯，現
在這裡幾天？六天是不是？」陳黃定言：「六天，共六天。」，
丁○○言：「這樣，我知道……。」，似只能證明丁○○與陳黃
定間確定應付之賄款共計六天次，及陳黃定叫丁○○前往取款，
並無從證明丁○○已向陳黃定，林文吉分次取得六日共一萬二千
元之事實。惟原判決依上開通話內容，逕認丁○○已分次取得六
天共一萬二千元之賄款，其論斷自有違論理法則。究竟有無積極
證據足以證明丁○○已收受陳黃定、林文吉交付之一萬二千元賄
賂，原審未進一步詳查釐清，即率行判決，亦有調查未盡之違法
。(四)、原判決依憑證人沈德發、郭春吉、廖清欣、廖素美、林素
美、林應祺、林慶雄之證言，及卷附之賭客進出場紀錄表，認定
乙○○有原判決所載公務員對於主管之事務，明知違背法令，間
接圖自己不法之利益，因而獲得利益之犯行。然依沈德發於法務
部調查局台北縣調查站詢問時及在原審法院審理時之證詞，是陳
黃定告訴沈德發有關乙○○有投資陳黃定經營之賭場之事（見偵
字第二六六四四號卷第九十一、九十二頁，原審卷(二)第一六六頁
），則沈德發所稱乙○○有投資賭場之供述，即屬傳聞證據，尚
難執以認定乙○○有此犯行。至於沈德發其他部分之供述，及上
述其他證人之證詞（見原判決理由欄第十二頁至第十五頁），以
及卷內賭客進出場紀錄表，均僅能證明乙○○有至賭場或參與賭
博之事實。究竟有無積極證據足以證明乙○○確有公訴意旨所指
投資二十萬元入股賭場之犯行，原審未予詳查，即率為不利乙○
○之判決，顯有調查未盡及採證認事違背證據法則之違誤。上訴
人等上訴意旨指摘原判決違法，尚非全無理由，應認仍有發回更
審之原因。又原判決理由欄丁、不另為無罪諭知部分，基於審判
不可分原則，應併予發回。
據上論結，應依刑事訴訟法第三百九十七條、第四百零一條，判
決如主文。
中    華    民    國  九十七  年   十一   月   二十   日
                      最高法院刑事第五庭
                          審判長法官  陳  正  庸
                                法官  賴  忠  星
                                法官  林  秀  夫
                                法官  宋      祺
                                法官  陳  祐  治
      本件正本證明與原本無異
                                      書  記  官
中    華    民    國  九十七  年   十一   月  二十七  日
                                                      K


司法院資訊處製作；財團法人民間司法改革基金會備份。
